臺灣高雄地方法院民事判決
110年度建字第18號
原      告
即反訴被告  林兆陽即兆陽工程行



訴訟代理人  王志雄律師
被      告
即反訴原告  新佳萊機械有限公司

法定代理人  劉明川  
訴訟代理人  駱怡雯律師
上列當事人間請求給付承攬報酬事件，本院於民國111年5月12日
言詞辯論終結，判決如下：
    主  文
原告之訴及假執行之聲請均駁回。
本訴訴訟費用由原告負擔。
反訴原告之訴及假執行之聲請均駁回。
反訴訴訟費用由反訴原告負擔。
    事實及理由
壹、本訴部分：
一、原告主張：
　㈠被告於民國107年底，將其位於門牌號碼高雄市○鎮區○○街000
    巷00號建物廠房（下稱系爭廠房）之鋼構平台增設工程委託
    原告承攬，工程總價為新臺幣（下同）1,480,000元（未稅
    ），原告已依約施作完成，被告亦已給付工程款完畢。被告
    嗣於108年6月11日向原告洽詢有無意願繼續承攬系爭廠房辦
    公室之裝潢水電工程（下稱系爭工程），原告就提出原證3
    之報價單（下稱系爭報價單），載明各工程項目及單價、工
    程總價2,618,500元（未稅）等情，經被告確認同意。被告
    於108年6月18日匯款500,000元予原告以給付定金，原告隨
    即僱工開始施作系爭工程；被告復於同年9月9日匯款300,00
    0元予原告以給付部分承攬報酬。原告嗣就系爭報價單所載
    「地磚：40X40」工程項目，請被告之法定代理人劉明川前
    往原告合作之致辰工程有限公司（下稱致辰公司）挑選地磚
    顏色，劉明川卻未經原告同意，自行挑選規格為「30X60」
    之進口浴室壁磚、浴室地磚及室內地磚，並使不知情之泥水
    工人施作，致此工項之材料費較原定超支33,005元。其後被
    告復提出其委由訴外人有幸設計製作所（下稱有幸製造所）
    另行設計之2樓辦公室設計圖，要求原告按原報價施作，因
    該設計圖使用之材料、燈具等均與系爭報價單所載報價項目
    不符，且其單價遠高於系爭報價單所使用者，原告遂予拒絕
    ，詎劉明川即不讓原告繼續施作尚未完成之水電工程及裝潢
    工程，並將之交由第三人承攬施作完畢。
　㈡查原告就系爭工程已施作完成之鋼構、浪板、樓板、地磚、
    樓梯、平台、步道工程部分（即原證3項次1至5部分），依
    系爭報價單約定之承攬報酬金額1,875,000元，又因被告挑
    選地磚超支材料費33,005元，另依原證11之政通水電工程估
    價單，已完成之部分水電工程，其承攬報酬金額為157,000
    元，經扣除被告已給付之80萬元後，原告依兩造間承攬契約
    之法律關係及民法第179條不當得利等規定，請求被告給付1
    ,265,005元。為此提起本訴，並聲明：㈠被告應給付原告1,2
    65,005元，及自起訴狀繕本送達翌日起至清償日止，按年息
    5％計算之利息。㈡願供擔保，請准宣告假執行。
二、被告則以︰
　㈠被告於107年12月底委託原告於承租之系爭廠房後段施作「增
    設二樓樓層工作平台」、「上層吊車新增」、「舊有吊車下
    降改善」三項工程（下稱第一階段工程）。雙方談妥施作工
    項範圍及總價為148萬元後，被告即按原告備料之要求，陸
    續匯款合計148萬元予原告。惟起訴狀原證1之報價單係原告
    自行書立，並未提供予被告確認簽署。嗣於108年2月中，被
    告向原告表示欲接續委託其施作系爭廠房前段2樓辦公室增
    設工程（下稱第二階段工程）。詎第一階段工程進行至108
    年2月底時，原告陸續出現未施作及施作瑕疵等情事，經被
    告陸續要求完成及修復，原告卻以將在第二階段工程施作時
    一併處理為由拖延，被告因此自行僱工支出費用予以施作及
    修復。
　㈡被告於108年6月中，再次向原告要求針對「1樓後段廁所興建
    與廠房前段施作2樓層辦公室增設工程」進行估價，當時原
    告表示要一邊報價、一邊施作。嗣於108年6月底，原告表示
    施作「廠房前段2樓層辦公室地板新增鋪設磁磚與1、2樓廁
    所增建」（下稱甲工項）之費用為50萬元，被告於同年6月1
    8日全數匯款予原告。由於原告不具備辦公室設計裝潢專業
    ，針對被告指示之辦公室裝潢構想及方案，原告要求被告須
    委託設計師製作設計圖面，始能案圖施作。被告為此委託有
    幸製造所進行圖面設計，並於108年7月5日提供第一次圖面
    予原告，復於同年7月10日要求原告針對水電部分依據設計
    圖面評估工項與金額，並依照相對位置以比例尺放樣，以確
    認現場尺寸。被告亦不斷告知原告，因第二階段工程項目較
    為複雜，且部分衛浴設備被告欲自行提供，要求原告須提出
    明確估價明細之內容供被告確認，並就施作工項與費用儘速
    按設計師提供之圖面進行完整全面性報價；且為免工程延宕
    ，被告要求原告至遲應於108年農曆7月前（即國曆8月29日
    ）前完工。詎原告接受被告提供之設計師圖面後，未再提出
    任何估價明細出面供被告確認，卻階段性按其自己規劃之施
    工日期與期間，緩慢依該設計師圖檔施作前已估價並收取費
    用之工項。108年9月初，原告再度向被告口頭表示施作「廠
    房前段2樓全室鐵皮屋、鋁窗與露台搭建」（下稱乙工項）
    之費用為30萬元，被告於同年9月9日全數匯款予原告。原告
    就第二階段工程之施作仍有瑕疵，被告於108年9月中起，針
    對原告於第一、二階段應完成之工程內容及施工瑕疵，不斷
    催促原告儘速完成施作及瑕疵修補，但原告延宕情形未改善
    ，對被告之瑕疵修補要求置若罔聞，甚且至同年10月起即完
    全失聯而不再進場施作，致被告須自行僱工及委託其他廠商
    施作，始能陸續於109年5月以後完成全部工程。
　㈢綜上，依據兩造合意內容，被告就第二階段工程僅委託原告
    施作甲、乙工項，且被告已按原告要求給付全數款項完畢。
    原告所提原證3之系爭報價單乃其自行書立，未曾提供予被
    告確認簽署，被告否認有以1,875,000元之價額委託原告施
    作「鋼構、浪板、樓板、樓梯、平台、步道工程」。況被告
    於108年7月5日提供設計師圖面予原告，而系爭報價單書立
    日期為108年6月11日，足見系爭報價單之估價內容，與被告
    委託原告施作並於同年7月10日要求重新估價之水電工程項
    目內容有所不同。原告所提原證5照片與系爭廠房現況不符
    ，其起訴狀附圖之水電工程細項，亦係其自行書立且未曾提
    供予被告確認簽署。又被告否認要求原告變更挑選進口磁磚
    導致材料費超支，磁磚樣式均係原告提供予被告調選；且自
    108年6月至同年8月施工期間，原告未曾向被告提出此等超
    支材料費之說明或要求。此外，原告於108年6月中針對甲工
    項係以「一式」50萬元進行報價，未曾提出施作水電工程15
    7,000元之報價，被告無法理解原告此等價額係如何估定，
    及其主張之施作內容為何。原告以被告從未知悉及未經兩造
    議定之工項，請求被告付款，為無理由，應逕予駁回其訴等
    語置辯。並聲明：⒈原告之訴及假執行之聲請均駁回。⒉如受
    不利判決，請准供擔保免為假執行。
三、兩造不爭執事項：
　㈠被告分別於108年1月4日匯款58萬元、於108年1月21日匯款30
    萬元、於108年2月21日匯款60萬元、108年6月18日匯款50萬
    元、108年9月9日匯款30萬元予原告（合計228萬元）。
　㈡被告委託有幸製造所進行圖面設計，並於108年7月5日提供如
    原證6之設計圖面予原告。
四、本訴爭點：
  ㈠兩造就系爭廠房有無合意成立施作工程之承攬契約？工程款
    給付條件約定為何？
  ㈡原告依系爭報價單（即原證3項次1至5），向被告請求辦公室
    裝潢水電工程中已完成施作部分報酬1,875,000元，有無理
    由？
  ㈢原告主張被告將合意40X40cm地磚，變更挑選為30X60cm進口
    地磚，依不當得利法律關係，請求超支材料費33,005元，有
    無理由？
  ㈣原告依系爭報價單（即原證3項次7）及原證11之政通水電工
    程估價單，向被告請求已完成部分水電工程之報酬157,000
    元，有無理由？
五、本院得心證之理由：
　㈠按當事人主張有利於己之事實者，就其事實有舉證之責任，
    民事訴訟法第277條定有明文。又按主張法律關係存在之當
    事人，須就該法律關係發生所須之特別要件，負舉證責任(
    最高法院48年台上字第824號判例意旨參照)。原告主張兩造
    就系爭工程成立如系爭報價單所示之承攬契約，且口頭約定
    工程款之給付條件為依各工項進度付款，即各工項完成後向
    被告請款，本件已完成系爭報價單項次1至5所示工程，工程
    款依系爭報價單合計為1,875,000元，但各工項之工程款則
    未明確約定等語（建卷第155、156頁），此為被告所否認，
    抗辯兩造未成立如原告主張之承攬契約，兩造約定工程款之
    付款條件為工程全部完工始付款，被告未曾見過系爭報價單
    等語（建卷第157、158頁）。經查：原告依系爭報價單項次
    1至5，向被告請求辦公室裝潢水電工程中已完成施作部分報
    酬1,875,000元，原告自應就兩造成立如系爭報價單所示之
    承攬契約，及兩造約定之工程款付款條件為依各工項進度付
    款，且系爭報價單項次1至5業已完工等節，善盡舉證之責。
    惟查，系爭報價單為電腦繕打，且當事人內容僅記載原告姓
    名及聯絡電話，未有被告之相關內容或署押，實難證明被告
    已知悉系爭報價單內容，並同意以系爭報價單所載內容為雙
    方達成承攬契約之合意，實無法以系爭報價單證明兩造間已
    生合意承攬契約之法律關係，或依系爭報價單作為工程款給
    付條件之認定。則原告主張依系爭報價單項次1至5所示，向
    被告請求已完成施作部分報酬1,875,000元，為無理由。
　㈡按民事訴訟如係由原告主張權利者，應先由原告負舉證之責
    ，若原告先不能舉證，以證實自己主張之事實為真實，則被
    告就其抗辯事實即令不能舉證，或其所舉證據尚有疵累，亦
    應駁回原告之請求（最高法院17年上字第917號民事判例意
    旨參照）。原告主張兩造約定地磚規格為40X40cm，被告向
    致辰公司變更挑選為30X60cm地磚，致地磚部分超支33,005
    元，並提出系爭報價單、致辰公司出具之估價單（建卷第13
    5頁）及載明「補磁磚差價33005元」等內容之泥作請款單（
    建卷第137頁）等為證。此為被告所否認，抗辯依設計圖P00
    3所載（審訴卷第181頁），雙方約定之地磚規格原即為30X6
    0cm等語（建卷第203、229頁），且依兩造於108年7月10日
    之LINE對話紀錄（審訴卷第167頁），被告傳送「00000000-
    office.pdf」檔案時，檔案內容即含有設計圖P003等語（建
    卷第229頁），此為原告所否認，表示被告委託有幸製造所
    進行圖面設計，並提供如原證6之設計圖面予原告時，即缺
    漏設計圖P003等語（建卷第229頁）。雖被告抗辯兩造就地
    磚規格原約定即為30X60cm，並以上開LINE對話紀錄為據，
    惟該對話紀錄顯示傳送「00000000-office.pdf」檔案之畫
    面，尚無法辨識確認檔案內容是否包含設計圖P003，自無法
    以此佐證被告抗辯為真。惟揆諸前揭說明，縱被告所舉證據
    尚有疵累，原告仍應就兩造約定之地磚規格為40X40cm為舉
    證。查系爭報價單無法證明為兩造合意之內容，已如上述，
    又致辰公司出具之估價單上，未載明據以估價之地磚規格為
    何，而泥作請款單雖載明「補磁磚差價33005元」等內容，
    惟原告主張致辰公司為原告之次承攬公司（建卷第154頁）
    ，泥作請款單僅能證明原告與致辰公司間具有補磁磚差價之
    債權債務關係，核與致辰公司出具之估價單，均無法證明兩
    造原約定之地磚規格為何。況被告提供如原證6之設計圖面
    予原告時，倘缺漏與地磚規格相關之設計圖P003，為避免工
    程施作與設計圖不符，衡諸常情，原告應責請被告補正，豈
    有任由被告至原告下包公司挑選地磚，而由原告墊付款項之
    理。則原告主張被告挑選地磚規格錯誤，致超支地磚費用等
    語，即屬無據。
　㈢原告主張已完成之部分水電工程，屬系爭報價單項次7「水電
    」工程項目，依原證11之政通水電工程估價單所載，已完成
    項目總金額為157,000元等語。此為被告所否認，並抗辯：
    該估價單無法證明施作地點及範圍，亦無法辨識該估價單上
    所載已完成部分，究係如何確認等語（建卷第230頁）。經
    查，本件無法證明系爭報價單為兩造所合意，已如上述，則
    原告依系爭報價單項次7之承攬法律關係，向被告請求已完
    成部分水電工程款，已屬無據。況原證11之政通水電工程估
    價單所載已完成部分，姑且不論與是否確已完成施作，該估
    價單為政通水電工程行出具交與原告，應屬原告與政通水電
    工程行間履行債務之證明，尚無法證明該估價所載之各施作
    項目，與原告主張之系爭工程各工項之關連性為何，實難以
    該估價單即驟認原告已完成部分水電工程之施作。
六、綜上，原告未舉證兩造成立如系爭報價單所載之承攬契約，
    及兩造原約定之地磚規格為何，從而原告依兩造間承攬契約
    之法律關係及民法第179條不當得利等規定，請求被告給付1
    ,265,005元，及自起訴狀繕本送達翌日起至清償日止，按週
    年利率5﹪計算之利息，為無理由，應予駁回。又原告之訴既
    經駁回，其假執行之聲請即失所附麗，應併予駁回。
貳、反訴部分：
一、反訴原告主張：反訴原告分別於108年1月4日匯款58萬元、
    於108年1月21日匯款30萬元、於108年2月21日匯款60萬元、
    108年6月18日匯款50萬元、108年9月9日匯款30萬元予反訴
    被告，並非基於給付工程款，因兩造約定工程全部完工驗收
    結算後，始給付工程款，上開匯款，係作為反訴被告之備料
    貨款，但就該等款項是否轉為報酬，雙方未有特別約定，而
    反訴原告給付之備料貨款，超出原告已施作工程內容，於雙
    方契約終止後，反訴原告給付之備料貨款已無法法律上原因
    ，爰依民法第179條不當得利之規定，為一部請求，請求被
    告給付447,867元。為此提起反訴，並聲明：㈠反訴被告應給
    付反訴原告447,867元，及自反訴狀繕本送達翌日起至清償
    日止，按年息5％計算之利息。㈡願供擔保，請准宣告假執行
    。
二、反訴被告則以：全部否認，反訴原告匯款原因如本訴之原告
    主張所示。並聲明︰⒈反訴原告之訴及假執行之聲請均駁回。
    ⒉如受不利判決，願供擔保，請准宣告免為假執行。
三、兩造不爭執事項：同本訴部分。
四、反訴爭點：
　　反訴原告依不當得利法律關係，向反訴被告為一部請求447,
    867元，有無理由？
五、本院得心證之理由：
　㈠按主張不當得利請求權存在之當事人，對於不當得利請求權
    之成立，應負舉證責任，即應證明他方係無法律上之原因而
    受利益，致其受有損害。如受利益人係因給付而得利時，所
    謂無法律上之原因，係指給付欠缺給付之目的。故主張該項
    不當得利請求權存在之當事人，應舉證證明該給付欠缺給付
    之目的（最高法院103年度台上字第2198號民事裁判意旨參
    照）。反訴原告主張，因為施作部分委請廠商另行施作，反
    訴被告取得備料貨款後未施作，故反訴被告之不當得利總額
    應為2,280,000元，本件僅為一部請求等語（建卷第231頁）
    。惟查，依反訴原告主張，反訴原告給付備料貨款與反訴原
    告，使反訴被告有足夠資力進行備料，即屬上開匯款之法律
    上原因。又就給付備料貨款之付款條件而言，反訴原告坦承
    兩造未有任何約定（建卷第231頁），則兩造就備料貨款之
    付款條件既未約定，自無付款之停止條件未成就，即逕行匯
    款而構成不當得利之情形。
　㈡按終止契約，僅使契約自終止之時起向將來消滅，並無溯及
    效力，當事人原已依約行使、履行之權利義務，不受影響。
    而當事人於契約終止前所受給付，既係本於斯時有效之契約
    ，自有法律上之原因，無不當得利之可言（最高法院96年度
    台上字第97號民事裁判意旨參照）。本件反訴原告以雙方承
    攬關係業已終止，原給付備料貨款已無法律上原因，作為請
    求返還備料貨款之依據（建卷第158頁），揆諸前揭說明，
    契約終止係自終止之時起向將來消滅，與解除契約不同，無
    溯及失效之效力，則反訴原告於終止前所為之給付，仍具有
    法律上原因，不構成不當得利。況且，退萬步言，縱反訴原
    告上開匯款屬備料貨款給付為真，本件是否構成不當得利，
    亦應就備料貨款支付是否具有法律上原因為獨立判斷，核與
    兩造間之系爭工程法律關係是否終止，不具必然關連，故反
    訴原告之主張為無理由。
六、綜上所述，反訴原告依民法第179條之規定，請求反訴被告
    給付447,867元，及自反訴狀繕本送達翌日起至清償日止，
    按年息5％計算之利息，為無理由，應予駁回。又反訴原告之
    訴既經駁回，其假執行之聲請即失所附麗，應併予駁回。
參、據上論結，本件原告之訴、反訴原告之訴均無理由，依民事
    訴訟法第78條，判決如主文。
中　　華　　民　　國　　111 　年　　6 　　月　　2 　　日
                          民事第五庭  法  官  呂俊杰

以上正本係照原本作成。
如對本判決上訴，須於判決送達後20日內向本院提出上訴狀。如
委任律師提起上訴者，應一併繳納上訴審裁判費。
中　　華　　民　　國　　111 　年　　6 　　月　　2 　　日
                                      書記官  洪王俞萍